【裁判字號】    97,國,1
【裁判日期】    970926
【裁判案由】    國家賠償等
【裁判全文】
臺灣臺中地方法院民事判決  97年度國字第1號
原      告  徐昀儀即圳國企業社
訴訟代理人  吳光中律師
複代理人    蔡瑞麒律師
被      告  台中縣政府
法定代理人  甲○○
訴訟代理人  梁宵良律師
複代理人    楊俊彥律師
            洪崇欽律師
上列當事人間國家賠償等事件，本院於97年9月17日言詞辯論終
結，判決如下：
    主    文
原告之訴及假執行聲請均駁回。
訴訟費用由原告負擔。
    事實及理由
壹、原告起訴主張：
一、查原告所雇用之司機曾鴻舜，於民國95年1月7日下午2時35
    分許，駕駛原告所有車牌號碼826-RG之自用大貨車，行駛於
    臺中縣新社鄉中95線，自小溪頭方向往中和村約一點二公里
    處之中興路段時，因天候陰雨而路面污泥濕滑，導致駕駛曾
    鴻舜於下坡路段之際，無法控制車況，致上開大貨車滑出道
    面墜落山谷，嚴重毀損，並經曾鴻舜報請臺中縣新社鄉福忠
    派出所之員警乙○○處理在案。查本件事故發生之際，肇事
    路段路面堆積有常態施工之淤泥，又是時天氣陰雨，更使道
    路泥濘難行，原告所有之自用大貨車受前述路況影響，致行
    經肇事路段時，無法控制車況而打滑，原本該肇事路段設有
    紐澤西護欄以為防護，原告所有之自用大貨車滑向山谷時，
    應不致衝出毫無安全措施之路段而墜落山谷，然該安全護欄
    在93年七二水災受損後 (被告亦自承紐澤西護欄係94年7 月
    間因海棠颱風受損，同年10月間又因龍王颱風致災情擴大)
    ，迄至本件事故發生時，仍未修復，被告對此事時亦未否認
    ，終致意外不幸發生。原告所有之自用大貨車，滑落山谷地
    點崖壁深峻，失事十天後才尋得業者願意拖吊，此意外事故
    不僅造成原告車輛嚴重受損，更減少該車輛多日之營業收入
    。
二、本件被告台中縣政府既為事故路段上公共設施，即台中縣新
    社鄉縣上紐澤西護欄之設置及管理主管機關，護欄
    於93年七二水災受損後，即應採取必要且具體之措施，使之
    及時回復其通常應有之安全狀態與功能，然實際上，紐澤西
    護欄毀損年餘後（被告自承之海棠颱風至肇事日，亦已超過
    半年），迄至事故發生時依舊空缺未予修復，終致本件事故
    之發生，難謂與本件原告車輛滑落山谷毀損無相當因果關係
    ，台中縣政府依法自應負國家賠償責任。又，本件事故路段
    ，路面淤泥深厚，導致經過車輛輪胎喪失抓地力而打滑，台
    中縣政府未積極並有效為足以防止危險或損害發生之具體行
    為，維持該縣道原有效用及公路用地之完整，即屬國家賠償
    法第3條第1項：「公有公共設施因設置或管理有欠缺」規定
    之情形，亦難謂與本件原告車輛滑落山谷導致毀損，無相當
    因果關係，被告自應負國家損害賠償責任。另，國家賠償法
    第3條第1項之規定，乃係無過失責任，意即公共設施之設置
    或管理有欠缺，並因此欠缺致人民受有損害即該當本條之構
    成要件，非以管理或設置機關有過失為必要。自是，本件因
    台中縣政府未對事故路段受損之紐澤西護欄及堆積深厚淤泥
    ，採取及時且必要之具體管理措施，導致原告因被告設置、
    管理之公共設施有欠缺，而受有財產上之損害，原告自得依
    法向被告請求賠償。
三、本件被告應依國家賠償法第3條第1項規定，因公共設施設置
    或管理有欠缺，應負無過失之損害賠償責任，已如上述，且
    被告未將肇事路段之護欄修復，且道路積滿淤泥，亦屬兩造
    不爭之事實，本件事故經台灣省台中縣區車輛行車事故鑑定
    委員會 (以下簡稱鑑定委員會)鑑定，竟認本件係曾鴻舜駕
    駛826-RG預拌混泥土車行經山區○○○道未注意車前狀況減
    速謹慎行使，為肇事原因，被告無肇事責任，鑑定意見顯然
    失之偏頗，縱然，認原告司機曾鴻舜駕駛車輛有疏失，本件
    原告汽車所以會摔落山谷，亦與被告未將肇事路段護欄修復
    ，及將路面淤泥清除有相當因果關係，如被告有將肇事路段
    修復及將路面淤泥清除，原告車輛應不致跌落山谷而受有損
    害，而國家賠償法第3條第1項規定，係屬無過失責任，並不
    以被告有過失責任為前提，前開鑑定委員會認被告無肇事責
    任，不知依據為何？亦失之偏頗，鑑定意見實不足採信。原
    告自得對被告依國家賠償法第3條第1項規定，請求賠償受損
    車輛之拖吊費用新台幣 (下同)10 萬元及修復費用611150元
    ，即共計711150元之賠償。綜上，爰依國家賠償法第3條第1
    項之規定，請求被告賠償原告所受之損害。
四、原告依國家賠償法第10條第1項規定，以書面向被告請求損
    害賠償，並於95年3月20日送達被告，惟被告於同年9月8日
    以府法濟字第0950250720號函覆，認原告車輛損害與該路段
    護欄尚未修護難謂有相當因果關係，且無管理欠缺問題而拒
    絕賠償，原告不得已只好具狀訴請被告負起應負之賠償責任
    。
五、並聲明：1.被告應給付原告711,150元，及自95年3月21日起
    至清償日止，按年利率百分之五計算之利息。2.原告願供擔
    保，請准予宣告假執行。
貳、被告則以：
一、按依公路法第26條第2項前段及同法第3條規定，被告固為系
    爭道路之主管機關，且依同法第58條規定負設置及管理之義
    務，然查：
  (一)本件肇事地點即台中縣新社鄉中95線，自小溪頭方向往中和
    村約1.2公里處之中興路段，其路邊之紐澤西護欄係於94年7
    月間因海棠颱風受創毀損，繼同年10月間又因龍王颱風而致
    災情擴大，而非原告所稱：「……護欄在93年72水災受損…
    …。」云云。另該路段紐澤西護欄受損後，經被告積極搶修
    ，惟因受創嚴重，經派員查勘，發現該處深度過深（約13至
    15公尺），需委託工程顧問公司進行設計，為恐工程期間漫
    長，遂於海棠颱風後，隨即在該路段設置安全警示帶、交通
    錐，移動式紐澤西護欄及夜間安全警示燈設備等安全設施，
    是被告已盡公路管理及維護道路安全之責，實無原告所述管
    理欠缺之情形。
  (二)本件肇事當時，道路雖有泥濘之情事，然因肇事路段當時天
    候不佳，雨勢不斷，致山區道路邊坡泥土隨雨水滑落所致，
    顯屬不可抗力之情形。且依台中縣東勢分局福中派出所及原
    告所附現場照片所示，肇事道路上之泥濘並非嚴重，如依原
    告所稱，事故時間為下午2時35分許，則當時能見度尚佳，
    其所僱之司機應可明顯看到被告所設置之警告標誌﹔又若依
    據該車司機事後談話紀錄表所稱，當時其行車速度僅每小時
    20公里等情觀之，原告之車輛絕不致發生衝出道路之情形。
  (三)再查系爭原告所有肇事翻落山谷之車輛，出廠年份為1992年
    ，距事故發生時，已有15年之車齡，依一般車輛使用情形而
    言，其車況已屬老舊，整體結構亦必老化，故其安全性、操
    控性相對隨之較差，換言之，該車輛之抓地力即與一般新車
    之車況迥然有異。原告所雇之該車駕駛，明知該車之車況老
    舊，駕車行經上開天雨路滑地段，更應減速慢行，以避免危
    險之發生，乃竟疏未注意車前狀況，以致打滑失控落入山谷
    ，其損害之發生應歸究於原告所僱車輛司機駕駛之過失，而
    與系爭道路管理維護是否有欠缺一節並無「相當因果關係」
    ，否則何以先後多數車輛在相同路況下通行，者僅原告之車
    輛打滑而落下山谷？
  (四)綜上所述，原告之車輛雖因滑入山谷而受損害，惟純係因原
    告所僱司機駕駛之疏失所致，而與該公路之維護管理無涉。
    原告請求被告依國家賠償法第3條第1項之規定賠償其損害，
    顯無理由。
二、末按「負損害賠償責任者，除法律另有規定或契約另有訂定
    外，應回復他方損害發生前之原狀。不能回復原狀或回復顯
    有重大困難者，應以金錢賠償其損害。」，民法第213條第1
    項、第215條分別定有明文。而所謂「回復顯有重大困難」
    者，係指回復原狀難以發生預期效果或須費過鉅或需時過長
    而言，是否有此情形，應依誠信原則，視具體情況而客觀判
    斷之。本件原告受損之車輛，依其車齡已達15年，經被告初
    步查訪，以目前之中古車價，該車價值絕不超過40萬元，而
    依原告估價該自用大貨車受損後修復費用竟高達61萬餘元。
    從而，系爭大貨車因需修復費用過鉅，回復顯有重大困難，
    依據前揭民法第213條、第215條規定，原告縱使得依國家賠
    償法向被告請求損害賠償，其得請求被告賠償之範圍，自應
    以金錢填補其因上述車輛毀損時之價值為其所受損害。又當
    事人主張有利於己之事實者，就其事實有舉證之責任。本件
    原告對於系爭大貨車之損害額究為多少並未舉證，尚難僅憑
    其提出之修復估價單，即為認定損害額之依據。
三、並聲明：原告之訴駁回。如受不利判決，被告願供擔保請准
    宣告免為假執行。
參、本件兩造爭執與不爭執事項
一、不爭執事項（本院採為判決之基礎）：
(一)台中縣新社鄉縣，被告為設置管理之主管機關。
(二)系爭車輛及車牌號碼826-RG之自用大貨車，由曾宏舜駕駛，
    於95年1月7日下午2時35分許，行經台中縣新社鄉○○○○縣
    道，因路面污泥濕滑，且未有護欄，致滑出車道，墜落山谷
    ，而導致車輛嚴重受損。
(三)系爭車輛出廠年份為西元1992年2月。
(四)原告依國家賠償法第10條第1項規定，以書面向被告請求損
    害賠償，並於95年3月20日送達被告，惟被告於同年9月8日
    以府法濟字第0950250720號函覆，認原告車輛損害與該路段
    護欄尚未修護難謂有相當因果關係，且無管理欠缺問題而拒
    絕賠償。
二、爭執之事項：
(一)系爭路段有是否因被告未設置安全警示帶、交通錐、移動式
    紐澤西護欄及夜間安全警示燈等安全設備，致被告對於系爭
    道路管理及維護，有所欠缺？
(二)曾宏舜駕駛系爭車輛滑入山谷，是否與有過失？
(三)系爭車輛修復費用為何?
肆、法院之判斷
一、系爭路段是否未設置安全警示帶、交通錐、移動式紐澤西護
    欄及夜間安全警示燈等安全設備，致被告公共設施設置或管
    理有欠缺？
    按國家賠償法第3條第1項規定，公共設施設置或管理欠缺所
    生國家賠償責任之立法，旨在使政府對於提供人民使用之公
    共設施，負有維護通常安全狀態之義務，重在公共設施不具
    通常應有之安全狀態或功能時，其設置或管理機關是否積極
    並有效為足以防止危險或損害發生之具體行為，倘其設置或
    管理機關對於防止損害之發生，未為及時且必要之具體措施
    ，即應認其管理有欠缺。本件原告主張被告未於系爭路段設
    置警示帶、交通錐、移動式紐澤西護欄等安全設備，為被告
    所否認，並舉證人王世宗為證。經查，證人即承包被告系爭
    路段附近「新社鄉95縣民督利颱風災修工程」之包商員工到
    庭證述略以：大約二、三年前，我在新社鄉○○○○道施工，
    當時因敏都利颱風災後搶修工程，經過中和村1.2公里處中
    興路段，被告請找我們去該路段做警示帶、交通錐，持續警
    示帶、交通錐一年多，95年1月7日發生事故時，現場有警示
    帶、交通錐，當時我在第九工區，發生事故是在第四、五工
    區○○路段約有施工警告標誌，有無反光鏡我忘了，轉彎地
    點與出事地點尚有一段距離，轉彎後應該很容易看到出事地
    點，當時司機應該是沿著山谷開的，輪胎煞車痕很明顯。當
    時路面污泥如果影響我們的安全，我們會處理，只要有看到
    會影響，就會處理，被告不會補償我們，只是為了自己的安
    全，只要有看到會影響，就會處理，當天污泥情形以我們在
    附近施工瞭解地形，應該不會有行車安全顧慮，如不瞭解地
    形的人，行經該路段時，因整個路段都是彎彎區區，所以行
    車速度自然會減慢，事發之前該路段我們有處理過，幾乎每
    天都會掃，做安全設備。有些路段因為車子輪胎會夾帶或山
    泉水會夾帶污泥，我們會掃到旁邊。當初距離太長，我們認
    為交通錐、警示帶就夠了，該路段沒有圍紐澤西護欄，該路
    段如有圍紐澤西護欄，以本件事故車輛來說也無法攔住等語
    （97年4月16日筆錄參照）。證人既僅為被告承包商員工，
    所為證言當無故為偏頗被告之虞，應屬可信，足認事故發生
    時，該路段未設置紐澤西護欄。原告對於證人所言，雖表示
    事故發生時並無警示帶、交通錐，惟依證人庭呈照片所示，
    於事故車輛附近有警示帶、交通錐，難認未設置警示帶、交
    通錐。次查，護欄之設置，係因該路段一邊臨山谷，設置後
    可防止行經該路段之車輛因轉彎或車輛會車時過於靠近山谷
    一側時，不致於滑落山谷。又查，系爭路段護欄毀損時間，
    原告主張係93年七二水災發生時，為被告所否認，辯稱係94
    年海棠颱風時受創毀損，等語。惟證人即事發時製作警訊筆
    錄之員警乙○○到庭證述略以：系爭護欄係於七二水災時毀
    損，該路段係前往新社鄉薰衣草森林遊樂區○○○路，假日
    往來車輛較多，平日較少（97年3月19日筆錄參照），審酌
    證人既為管轄事發路段之派出所，常在附近巡邏，對於事發
    路段護欄何時毀損，知之甚詳，所為證言自屬可信，足認系
    爭事發路段之護欄於93年七二水災時毀損。則於93年護欄即
    已毀損，迄事發時，已逾1年6月，而該路段係往附近薰衣草
    森林遊樂區○○○路。假日時遊客較多，則遇有護欄損害時
    ，應即編製預算整修，被告既自承其為公路法第26條第2、3
    項所稱系爭縣道之管理機關，則依預算法令，至遲於94 年
    時可編製預算整修該路段，被告遲未整修，不能不認為被告
    於該路段之設置有欠缺。又查，證人王世宗雖表示，庭呈照
    片上紐澤西護欄是事發後加強的，出事地點前護堤有紐澤西
    護欄，出事地點則無紐澤西護欄。當初距離太長，我們認為
    交通錐、警示帶就夠了，該路段沒有圍紐澤西護欄，該路段
    如有圍紐澤西護欄，以本件事故車輛來說也無法攔住等語。
    而紐澤西護欄之設置，係作為護欄之替代品，被告既未設置
    ，僅有交通錐、警示帶，足認認其就該路段之管理有欠缺，
    至於證人雖表示，縱設有紐澤西護欄，亦不能攔住系爭事故
    車輛等語，係屬駕駛有無與有過失問題，應為敘明。綜上，
    系爭事故路段既為被告所管理，其於92年七二水災後，未編
    製預算整修護欄，設置顯有欠缺，又未設置紐澤西護欄，其
    管理亦顯有欠缺，堪以認定。台中縣政府既為事故路段上公
    共設施，即台中縣新社鄉縣上紐澤西護欄之設置及
    管理主管機關，護欄於93年七二水災受損後，即應採取必要
    且具體之措施，使之及時回復其通常應有之安全狀態與功能
    ，然實際上，紐澤西護欄毀損年餘後，迄至事故發生時依舊
    空缺未予修復，終致本件事故之發生，難謂與本件原告車輛
    滑落山谷毀損無相當因果關係，台中縣政府依法自應負國家
    賠償責任。
二、曾宏舜駕駛系爭車輛滑入山谷，是否有過失？
    按車輛行經彎道、泥濘、狹路、坡路、道路施工等路段，均
    應減速慢行作隨時停車準備。車輛行駛時駕駛人應注意車前
    狀況並隨時採取必要之安全措施。道路交通安全規則第93條
    第1項第2款、第94條第3項前段、後段分別定有明文。本件
    被告主張原告員工曾宏舜駕駛系爭車輛與有過失等語，為原
    告所否認。經查，曾員駕駛系爭車輛先由中和村往小溪頭方
    向行駛途中已先經過系爭事故地點，到達目的地卸下預拌混
    凝土後，空車再由小溪頭往中和村方向行駛，行經事故地點
    於車道靠右側煞車長二十餘公尺後向右滑落山谷。其既前已
    知該路段路況，未能特別謹慎沿路中小心慢駛，反靠右側(
    山谷)方向行駛，致發現前方右側路面不良且設有安全警示
    帶等安全設施時，於車道靠右側煞車長達20餘公尺仍無法防
    範而滑落右側山谷，曾員車輛行經系爭事故地點，既為泥濘
    路面，前又有安全警示帶、交通錐等安全警告護施，未能減
    速靠路中心行駛，致煞車不止滑落山谷，違反前揭道路交通
    安全規則，顯然與有過失。台灣省台中縣區車輛行車事故鑑
    定委員會亦同此意見，有該會中縣鑑字第0975501950號函文
    附卷可稽，被告主張原告與有過失，堪以認定。
三、系爭車輛修復費用為何?
    原告主張其所有系爭車輛因系爭事故所受損害有二，其一為
    拖吊費用10萬元、修復費用611150元，並舉估價單為憑，為
    被告所否認，辯稱上揭估價單僅為車輛修復所需費用之估價
    ，並非實際修復之價格等語。經查，原告提出附卷之估價單
    4紙，既為估價單，尚非實際修復之價格，迄言詞辯論終結
    期日，仍未提出發票、收據或其他證據證明，不能認為原告
    確有支出上揭拖吊費用及車輛修復費用。
四、按「…縣道、鄉道之養護，由縣 (市○○路主管機關辦理…
    」、「本法所稱公路主管機關：…在縣 (市)為縣 (市)政府
    。」公路法第26條第二項前段與同法第三條定有明文。本件
    意外事故，係發生在台中縣新社鄉中95線之縣道路段，台中
    縣政府依上開公路法之規定，為當然之主管機關無疑。又，
    由公路法第58條明文：「公路主管機關為維護公路之安全及
    暢通，應於必要地點設置…護欄…等交通安全工程設施…」
    可知，台中縣政府有於事故路段設置交通安全工程設施之法
    定義務。另依公路修建養護管理規則第32條及同規則第5條
    ：「公路主管機關，對所轄公路應指定養護單位擬定全年養
    護計畫切實辦理，並保持各項設施之完整；遇有災害或意外
    毀損，應迅速通報並予搶修。」、「本規則所稱公路之養護
    ，指為維持公路原有效用及公路用地之完整，並避免造成環
    境公害，所採行之各種維護措施。」。此外，國家賠償法第
    3條第1項與同法第9條第2項亦有明文：「公有公共設施因設
    置或管理有欠缺，致人民生命、身體或財產受損害者，國家
    應負損害賠償責任。」、「依第三條第一項請求損害賠償者
    ，以該公共設施之設置或管理機關為賠償義務機關。」參照
    上開規定，台中縣政府實負有於七二水災後搶修毀損護欄，
    並設置紐澤西護欄，維持該事故縣道原有效用與完整之責，
    並為賠償義務機關，其未為設置，依法自應負國家賠償責任
    。次按國家負損害賠償責任者，應以金錢為之。國家賠償法
    第7條第1項前段定有明文。又損害賠償，除法律另有規定或
    契約另有訂定外，應以填補債權人所受損害及所失利益為限
    。民法第216條第1項定有明文，此項規定依國家賠償法第5
    條規定，亦為國家賠償時所適用。本件原告主張其因被告公
    共設施設置、管理有欠缺，致系爭車輛行經事故路段滑落山
    谷受有損害，迄言詞辯論終結期日，就受有損害之數額此有
    利於己之事實，尚未提出其所有系爭車輛實際修復之費用，
    已如前述，不能認為已盡舉證之責，無法認定原告實際所受
    損害數額，無從為原告有利之判決，原告之訴，為無理由，
    應予駁回。
五、本件事證已臻明確，兩造其餘攻擊防禦方法及舉證，於本件
    事實之認定不生影響，茲不一一論列，附為敘明。
六、原告之訴既經駁回，其假執行聲請失所附麗，應併予駁回。
七、訴訟費用負擔之依據：民事訴訟法第78條。
中    華    民    國    97    年    9    月     26    日
                  民事第一庭    法  官  陳學德
正本係照原本作成。
如對本判決上訴，須於判決送達後20日內向本院提出上訴狀。
中    華    民    國    97    年    9    月     26    日
                                書記官


司法院資訊處製作；財團法人民間司法改革基金會備份。
